臺灣嘉義地方法院民事判決　100年度簡上字第19號
上　訴　人　蔡山川
被上訴人　　蔡李金寶
被上訴人　　蔡福居
共　　　同
訴訟代理人　蔡夷昆
上列當事人間請求侵權行為損害賠償事件，上訴人對於中華民國
100 年1 月12日本院朴子簡易庭99年度朴簡字第147 號第一審判
決提起上訴，於民國100 年4 月18日言詞辯論終結，本院判決如
下：
    主      文
上訴駁回。
第二審訴訟費用由上訴人負擔。
    事實及理由
甲、上訴人之陳述，除與原判決記載相同者外，另補稱：上訴人
    當時雇訴外人張振山修理魚池器具，包括零件及修理費共支
    出新臺幣（下同）15萬餘元，事先曾向張振山提起魚池修理
    完備就要租給被上訴人，所以收據上才寫「代」，被上訴人
    蔡李金寶當天亦在場，且要求上訴人支付該15萬餘元之修理
    費，才願意向上訴人租魚塭，若不是上訴人給張振山貨款，
    為何收據會在上訴人手上，且被上訴人主張是上訴人主動接
    洽同意魚池無償、無期限給被上訴人管理使用，此亦非事實
    ，在侵占案件時，被上訴人有承認跟我租魚塭，時間在99年
    7 月7 日等語，並聲明：原判決廢棄；被上訴人應給付上訴
    人46萬元。
乙、被上訴人之陳述，除與原判決記載相同者外，另補稱：魚塭
    的設備只有4台水車及1台抽水機是上訴人的，其他都不是上
    訴人的，且給張振山的15萬餘元之修理費，是被上訴人蔡李
    金寶直接交給張振山的等語資為抗辯，並聲明：上訴駁回。
丙、得心證之理由
一、上訴人起訴主張其與被上訴人蔡福居、蔡李金寶等2 人（下
    稱被上訴人等2 人），於民國93年7 月間口頭約定，上訴人
    將坐落嘉義縣東石鄉○○○段0605之0031、0605之0099、
    0605之0100地號土地上之魚塭（下稱系爭魚塭）出租予被上
    訴人等2 人使用，至96年6 月30日止之二年半期間無庸支付
    租金，嗣後被上訴人等2 人每年應支付租金5 萬元。惟被上
    訴人等2 人並未依約履行，上開二年半之租金除免之優惠應
    予取消，則自出租時即93年7 月起至被上訴人等2 人返還魚
    塭之日即97年9 月17日止，被上訴人等2 人應給付上訴人以
    4 年2 個月計算之租金合計21萬元。惟經上訴人分別於97年
    1 月8 日及同年4 月3 日寄發存證信函催告被上訴人等2 人
    支付租金，其等均置之不理，被上訴人等2 人嗣後雖將系爭
    魚塭返還上訴人，但卻將系爭魚塭上之魚塭器具、水車、電
    纜線、開關、抽水機等設備竊走販賣，造成原告損失水車3
    台（價值39,000元）、電纜線9 條（價值45,000元）、電子
    開關10只（價值2 萬元）、水井開關1只 （價值4,000 元）
    、抽水機2 馬1 台（價值8,500 元），並支付修理部分水車
    、抽水機馬達費用8,000 元及另行購買新抽水機3 台（價值
    25,500元），合計15萬元。復因被上訴人拒不賠償上訴人之
    損失，導致上訴人必須透過訴訟請求賠償，致受有精神上之
    損害，請求被上訴人等2 人賠償損失10萬元，爰依租賃契約
    及侵權行為之法律關係提起本訴，請求被上訴人等2 人給付
    46萬元等語。上訴人等2 人則以：兩造間並未就系爭魚塭成
    立租賃契約，而是上訴人自行向被上訴人蔡李金寶之夫蔡夷
    昆表示系爭魚塭已廢棄，要無償供蔡夷昆使用，但魚塭所需
    之用電及設備都要蔡夷昆自行負責，且當時上訴人與蔡夷昆
    亦未談及租賃，而魚塭都是蔡夷昆負責管理，蔡夷昆為了魚
    塭的內外電、修理深井、小井、購買水車及抽水機等共花費
    了50萬元，然待系爭魚塭整理完備，上訴人卻要求蔡夷昆返
    還系爭魚塭，因此蔡夷昆於97年9 月17日將系爭魚塭返還上
    訴人，並僅將系爭魚塭上蔡夷昆自行出資購買水車、抽水機
    、電纜線等物品取走回復原狀，但並未取走上訴人之物品等
    語資為抗辯。
二、關於租金請求部分：上訴人主張其與被上訴人等2 人自93年
    7 月起就系爭魚塭有租賃關係存在等情，被上訴人等2 人雖
    不否認其等家人自93年7 月間起至97年9 月17日止之期間曾
    使用系爭魚塭，但否認兩造間有如上訴人主張之租賃關係。
    按「當事人主張有利於己之事實者，就其事實有舉證之責任
    。」民事訴訟法第277 條本文定有明文。本件上訴人主張被
    上訴人使用系爭魚塭應支付租金以為對價之事實，既為被上
    訴人否認，則上訴人自應就該有利於己之事實，負舉證之責
    任。又民事訴訟如係由原告主張權利者，應先由原告負舉證
    之責，若原告先不能舉證，以證實自己主張之事實為真實，
    則被告就其抗辯事實即令不能舉證，或其所舉證據尚有疵累
    ，亦應駁回原告之請求（最高法院17年上字第917 號判例意
    旨參照）。是原告若不能先舉證證明其所主張前開事實為真
    實，縱令被告之抗辯有瑕疵，亦應駁回原告之訴。經查：被
    上訴人蔡福居於臺灣嘉義地方法院檢察署97年度偵字第4440
    號侵占案件偵查時供稱略以：是上訴人叫我們去管理的，沒
    有訂契約等語（見偵4440卷第8 頁），另在該案件警詢時亦
    陳稱略以：我沒有向上訴人承租系爭魚塭，是他叫我去整理
    魚塭並使用，並沒有訂租約，也沒有說明租金為何等語，被
    上訴人蔡李金寶在警詢時亦陳稱略以：我沒有向上訴人承租
    系爭魚塭，亦未訂立租約等語（見侵占案件警卷第2 頁、第
    5 頁）；被上訴人蔡福居另在上訴人告訴竊盜案件偵查時陳
    稱略以：系爭魚塭都是我父親蔡夷昆在處理等語，復於偵續
    時陳稱略以：上訴人在93年6 月在他家中主動跟我及被上訴
    人蔡李金寶說叫我們去管理魚塭，我有答應，但我當時在做
    運送飼料工作，後來的事都是上訴人與蔡夷昆在談，我不清
    楚，我並沒有向上訴人租用魚塭等語（見臺灣嘉義地方法院
    檢察署98年度交查字第389 號卷第22頁、98年度交查字第
    1451號卷第48頁）；又訴外人蔡夷昆在前開竊盜案件中亦陳
    稱略以：系爭魚塭都是我在管理，與蔡福居、蔡李金寶無關
    ，蔡福居另有運送飼料工作、蔡李金寶在從事挖牡蠣之工作
    ，我在97年9 月17日將系爭魚塭上我自己裝置之水車等設備
    帶走，將系爭魚塭回復原狀交還上訴人等語（見交查389 號
    卷第21頁）。是依被上訴人等2 人及訴外人蔡夷昆之前開陳
    述，最多僅能認定被上訴人等2 人自93年7 月間起有使用系
    爭魚塭之事實而已，尚無從認定其等使用系爭魚塭應支付租
    金。上訴人雖主張被上訴人等2 人於前開侵占案件偵查中已
    承認向其承租云云，惟被上訴人等2 人於前開侵占案件警詢
    時始終否認有租賃關係（見警卷第2 頁至第3 頁、第5 頁至
    第6 頁），被上訴人蔡福居於偵查時亦僅陳稱係上訴人請其
    等去管理，並沒有訂契約等語，其雖就檢察官訊問：「蔡山
    川有表示你們如果繼續使用，就必須繳租金？」答稱：「有
    。」惟觀諸前開問答之語意，被上訴人蔡福居答稱有者，應
    係指上訴人嗣後表示被上訴人如果再繼續使用，就要繳租金
    ，而非承認兩造曾經約定被上訴人等2 人使用系爭魚塭必須
    繳納租金，上訴人前開主張，尚非可採。上訴人雖於本院審
    理時陳稱略以：被上訴人蔡李金寶表示如果上訴人不支付設
    備修理費15萬餘元，即不願承租魚塭，上訴人考慮結果，即
    同意將貨款交付張振山，蔡李金寶也當場聲明向原告承租魚
    池，張振山於前開竊盜案件亦出庭證稱確實曾到上訴人家中
    收貨款，巧遇蔡李金寶也在場等語（見本院卷第71頁正、背
    面），惟查訴外人張振山固於前開竊盜案件偵查時證稱略以
    ：第一次費用（包含零件及修理）共15萬多元，是蔡山川在
    家裡拿給我的，蔡李金寶也在場等語（見前開交查1451號卷
    第20頁），惟此證言僅能證明張振山收取前開貨款時，被上
    訴人蔡李金寶亦在場而已，且訴外人張振山於前開竊盜案件
    偵查時，分別於98年5 月13日、98年8 月4 日及98年10月8
    日到場作證，但均其就有關於兩造間就系爭魚塭是否有租賃
    關係部分之任何證述（見前開交查389 號卷第37頁至第39頁
    、1451號卷第19頁至第20頁、第83頁至第85頁），是以張振
    山之證述亦不能認定兩造間就系爭魚塭有租賃關係，此外，
    上訴人復未提出其他證據證明如其所主張之前開事實存在，
    自不能認定兩造間就系爭魚塭曾訂立租賃契約，是上訴人主
    張兩造間有租賃關係存在，並據以請求被上訴人等2 人給付
    租金21萬元，即屬無據。
三、關於侵權行為損害賠償請求部分：
  (一)上訴人主張被上訴人等2 人竊取上訴人所有水車3 台、電纜
    線9 條、電子開關10只、水井開關1 只、抽水機2 馬1 台，
    使其受損害合計116,500 元及前花費修理部分水車、抽水機
    馬達費用8,000 元暨另行購買新抽水機3 台25,500元，並必
    須訴訟求償至生精神損失10萬元等情，但為被上訴人等2 人
    否認。按「人格權受侵害時，得請求法院除去其侵害；有受
    侵害之虞時，得請求防止之。前項情形，以法律有特別規定
    者為限，得請求損害賠償或慰撫金。」民法第18條定有明文
    。是受精神之損害得請求非財產上賠償或慰撫金者，以人格
    權被侵害且法律有特別規定者為限，若係財產權受侵害，則
    無從請求賠償非財產之損害或精神慰撫金甚明。基此，本件
    上訴人主張被上訴人等2 人竊取前開水車等設備乙節縱然屬
    實，被上訴人等2 人之行為係侵害上訴人之財產權而非人格
    權，依前開規定，上訴人請求被上訴人等2 人賠償精神損害
    10萬元，已屬於法無據。
  (二)上訴人主張被上訴人等2 人竊取上訴人所有之前開水車等設
    備，為被上訴人等2 人否認，辯稱係訴外人蔡夷昆自系爭魚
    塭取走水車等若干設備，且該等設備均係蔡夷昆先前自行添
    購者，非上訴人所有等語。經查：
  1.上訴人主張被上訴人等2 人竊取前開魚池設備乙節，為被上
    訴人等2 人否認，依民事訴訟法第277 條本文規定，上訴人
    就該有利於己之事實，應負舉證之責任。而查上訴人前於98
    年2 月23日向臺灣嘉義地方法院檢察署提出竊盜告訴時，固
    稱被上訴人等2 人及訴外人蔡夷昆竊取前開設備（見臺灣嘉
    義地方法院98年度他字第280 號卷第1 頁），惟於竊盜案件
    詢問時則先陳稱略以：蔡夷昆和蔡福居在97年9 月10日至97
    年9 月17日開一台發財車來陸續將前開水車3 台、抽水機1
    台、電纜線9 條、開關數只搬走，蔡李金寶沒做什麼，我不
    要告蔡李金寶，只要告蔡福居、蔡夷昆等語（見交查389 號
    卷第8 頁），嗣於前開案件發回續行偵查時則陳稱略以：蔡
    福居開小貨車載著蔡夷昆、蔡李金寶，自97年9 月10日起到
    同年月16日，陸續搬走前開前開物品等語（見交查1451號卷
    第18頁），上訴人之前開陳述前後已有不符情事，其主張是
    否真實，已非無疑；而訴外人蔡夷昆於前開竊盜案件則始終
    供稱係其取走前開設備，與被上訴人等2 人無關等語（見交
    查389 號卷第21頁、1451號卷第49頁），上訴人復未提出其
    他證據證明被上訴人等2 人就訴外人蔡夷昆取走前開水車等
    設備乙事有共同之行為或意思聯絡，則上訴人主張被上訴人
    等2 人竊取前開水車等設備乙節，已難採信。
  2.次查上訴人主張前開水車等設備為其所有乙節，亦為被上訴
    人等2 人否認。經查：
  (1)上訴人於原審固提出收據影本數紙為證（見原審卷第80頁至
    第85頁），惟查上訴人於前開竊盜案件偵查時亦提出前開收
    據影本並陳稱是找人修理前開水車等設備所支出者（見交查
    389 號卷第9 頁、第11頁至第16頁），然檢察事務官將前開
    收據提示於訴外人張振山並問：「是否為蔡夷昆所購零件？
    」張振山則證稱略以：是，93年9 月以前，蔡夷昆曾拿15萬
    元左右給蔡山川，買過2 台抽水機、幾個大型馬達、水車零
    件、電纜線、開關等物，電纜線有70公尺等語（見交查389
    號卷第38頁）；張振山復證稱略以：我和上訴人、蔡夷昆都
    有生意往來，他們都曾跟我買零件，請我去修理水車、抽水
    機，蔡夷昆還請我組裝過水車及抽水機，第一次是上訴人找
    我去修理，我不記得魚塭內有哪些設備，第一次的零件及修
    理費共15萬多，是上訴人在家裡拿給我的，蔡李金寶也在場
    ，上訴人說這筆費用是蔡夷昆要付的，之後都是蔡夷昆付錢
    的；上訴人曾代蔡夷昆向我購買大型馬達數個、開關、電纜
    線、抽水機及水車之零件等物，這些零件可以組裝成抽水機
    3 台、水車1 台，上訴人有跟我說是蔡夷昆要買的，我才在
    帳冊上寫「代」，另蔡夷昆自93年9 月29日起至95年4 月20
    日止，也向我購買養殖魚類所需之各種設備：先後於93年9
    月29日、95年3 月31日各買了抽水機1 台，共2 台；又於94
    年2 月3 日、同年6 月2 日各買了水車馬達1 台，加上其他
    零件，共有2 台水車；另於94年8 月16日買了總開關2 組；
    又曾於93年9 月29日、同年10日13日、94年4 月11日、同年
    5 月1 日、同年6 月4 日、同年8 月2 日、同年9 月26日，
    各買了電纜線65米、100 米、160 米、50米、60米、81米、
    45米。蔡夷昆買了很多電纜線，每條長度不一定，絕對超過
    15條，他都是打電話向我購買，我都是當天直接拿去魚塭幫
    他安裝好等語，並提出帳冊明細以資佐證（見交查1451號卷
    第19頁至第20頁、第83頁至第90頁），審酌證人張振山上開
    證述核與其提出之帳冊明細互核相符，且張振山與兩造均無
    親屬或僱傭關係，又均有生意往來，張振山尚無甘冒偽證之
    罪責而為不實證言之理，是上訴人指稱張振山所為前開證言
    係偽證云云，尚非有據。而準上事證足認訴外人蔡夷昆確曾
    委請上訴人及自行向證人張振山購買之物品，共有抽水機5
    台、水車3 台（原係水車零件，由張振山組裝完成）、大型
    馬達數個、電纜線15條以上、總開關2 組，而可認蔡夷昆取
    走之水車3 台、抽水機4 台、電纜線15條及開關1 組係其購
    買部分，上訴人主張相關設施15萬元部分係其向張振山自行
    購買云云，即不足採信。
  (2)又上訴人於前開竊盜案件偵查時陳稱略以：在97年9 月10日
    上午當場發現蔡夷昆偷走水車及電纜線（見交查1451號卷第
    18頁），另於臺灣嘉義地方法院檢察署97年度交查字第1516
    號、第1835號誣告、妨害自由案件詢問時則陳稱略以：蔡福
    居及蔡夷昆在97年9 月9 日將我的三台水車載走（見臺灣嘉
    義地方法院檢察署97年度交查字第1835號卷第5 頁），又於
    前開侵占案件97年9 月23日訊問時陳稱蔡夷昆等人將水車及
    開關帶走等語（見偵4440號卷第27頁），足見上訴人於97年
    9 月9 日或10日已經知悉蔡夷昆取走前開水車等設備，若前
    開水車等設備確係屬於上訴人所有，則上訴人何以一直到98
    年2 月23日始提出竊盜之告訴？就此，上訴人固稱係無法忍
    受才提告訴云云（見交查1451號卷第18頁），惟上訴人前以
    被上訴人蔡福居及訴外人蔡夷昆於97年9 月10日對其有妨害
    自由之犯行，於97年10月30日即具狀對該2 人提出妨害自由
    之告訴等情，業據本院調取臺灣嘉義地方法院檢察署98年度
    偵字第580 號妨害自由案件卷宗查明在案（見97年度交查字
    第1526號卷第1 頁至第2 頁），而於上訴人提出前開告訴時
    ，其早已知悉蔡夷昆取走前開水車等設備，則何以就蔡夷昆
    「竊取」前開水車等設備之行為，卻未同時提出告訴，而遲
    至98年2 月間才為告訴？此顯違反常理。
  (3)此外，上訴人復未提出其他證據證明遭蔡夷昆取走之前開水
    車等設備確係其所有，上訴人之主張，即非可採。是則上訴
    人主張其因前開水車等設備遭取走致受有合計15萬元之損害
    乙節，自亦不能採信。
  3.綜上，上訴人既不能證明被上訴人等2 人取走前開水車等設
    備，又不能證明前開水車等設備為其所有，則上訴人主張被
    上訴人等2 人取走前開水車等設備致其受有合計15萬元之損
    害，而請求被上訴人等2 人賠償乙節，亦屬無據。
四、從而，上訴人依據租賃之法律關係請求被上訴人等2 人給付
    租金21萬元，另依據侵權行為之法律關係請求被上訴人等2
    人賠償25萬元，均無理由，應予駁回。原審為上訴人敗訴之
    判決，於法並無違誤。上訴意旨仍執前詞，指摘原判決不當
    ，非有理由，應予駁回。
五、本件事證已臻明確，上訴人於本院審理時請求被上訴人蔡李
    金寶到場與上訴人對質乙節，核無必要，併此敘明。
丁、訴訟費用負擔之依據：民事訴訟法第78條。
中    華    民    國  100     年    4     月    29    日
                民事第一庭  審判長法  官  林芮伶
                                  法  官  李文輝
                                  法  官  林望民
以上正本係照原本作成。
本判決不得上訴。
中    華    民    國  100     年    4     月    29    日
                                  書記官  吳明蓉